臺灣高等法院刑事判決　　　　　　　　　94年度上更(二)字第156號
　　上 訴 人
　　即 被 告　己　○女61歲.
　　選任辯護人　南雪貞律師
上列上訴人因偽造文書等案件，不服臺灣台北地方法院86年度訴
字第1977號，中華民國87年2月27日第1審判決（起訴案號：臺灣
台北地方法院檢察署86年度偵字第2952、7692號）提起上訴，本
院判決後經最高法院第2次發回更審，本院判決如下：
    主  文
原判決撤銷。
己○連續行使偽造私文書，足以生損害於他人，處有期徒刑壹年
捌月。
    事  實
一、己○於民國83年2月20日起會（2月20日收會頭錢，83年3月2
    0日開始標會），約定每會新台幣（下同）2萬元，每月20日
    開標，採內標制，募得陳貴蘭等會員37人（含會首計38會，
    下稱丙會）。再於83年4月15日起會（83年5月15日開始標會
    ），約定每會1萬元，每月15日開標，採內標制，募得陳貴
    蘭等會員51人（含會首計52會，下稱丁會）。又於84年3月1
    日起會（84年4月1日開始標會），每會2萬元，每月1日開標
    ，採內標制，計募得楊美容等會員30人（含會首計32會，下
    稱戊會）。另於84年9月25日起會（84年10月25日開始標會
    ），每會1萬元，每月25日開標，採內標制，計募得會員陳
    貴蘭、丙○○、丁○○等會員46人（含會首計47會，下稱己
    會）。上述4會之開標地點均為台北縣新店市○○路○段300
    號慈觀佛堂（詳如附表─總表）。
二、詎己○竟基於意圖為自己不法之所有及行使偽造私文書之概
    括犯意，在上開地點，連續偽造會員標單提出行使，冒標會
    員陳貴蘭、丁○○、丙○○、楊美容會款，足以生損害於陳
    貴蘭、丁○○、丙○○、楊美容等人，並使各該活會會員陷
    於錯誤而交付財物，詳細情形分別如下：
    (1)84年8月20日在上述開標地點，偽造陳貴蘭之簽名填具標
      單而偽造私文書，並持以行使參與競標丙會，以3600元之
      標息得標。
    (2)85年8月20日在上述開標地點，偽造陳貴蘭之簽名填具標
      單而偽造私文書，並持以行使參與競標丙會，以6000元之
      標息得標。
    (3)84年10月15日在上述開標地點，偽造陳貴蘭之簽名填具標
      單而偽造私文書，並持以行使參與丁會競標，以3600元之
      標息得標。
    (4)84年11月15日於同地點，以同法偽造陳貴蘭簽名偽造標單
      ，持以行使參與丁會競標，以3800元得標。
    (5)85年8月1日，在同地點，偽造楊美容簽名填具標單而偽造
      私文書，並持以行使參與戊會競標，以6000元之標息得標
      。
    (6)84年10月25日在同處，以同法偽造陳貴蘭簽名偽造標單，
      持以行使參與己會競標，以2800元得標。
    (7)84年12月25日，在同處，偽造丁○○簽名填具標單而偽造
      私文書，並持以行使參與己會競標，以3500元得標。
    (8)85年5月25日，在同地點偽造陳貴蘭簽名而偽造標單，持
      以行使參與己會競標，以4000元得標。
    (9)85年6月25日，在同地點偽造丙○○簽名而偽造私文書，
      持以行使參與己會競標，以4000元得標。
    (10)85年7月25日，在同處以同法偽造丙○○簽名之標單，參
      與己會競標，以4000元得標。
　　以上均足以生損害於被冒標之陳貴蘭、丙○○、丁○○、楊
  　美容及各該活會會員，共計詐得0000000元（其詐標情形詳
    如附表總表及附表一至十所示）。嗣己○於86年1月間宣布
    停標，陳貴蘭、楊美容等人始知上情，偽造標單均已丟棄而
    滅失。
三、案經被害人陳貴蘭等23人訴請台灣台北地方法院檢察署檢察
    官偵查起訴。
    理  由
一、訊據上訴人即被告己○固坦承有召集前開互助會，及於86年
    年1月間宣布倒會，惟矢口否認有偽造文書及詐欺犯行，辯
    稱：我沒有冒標，我有經過他們同意借標，是會員倒我會，
    我承擔下來云云。經查：
　　(一)上揭事實，業據告訴人陳貴蘭、楊美容指訴綦詳，被告於
  　　本院前審審理時亦供承：我現在承認我標他們的會，我標
    　貴蘭、美容、玉華、玉惠的會，只有寫金額，沒有寫姓名
      （見更一卷第22、39頁，另被告冒標標單是否記明被冒標
      者之姓名一節，詳後述），並有會單及被告自行製作之標
  　　會紀錄在卷可稽（見偵查卷第11至19頁、上訴卷二第88至
      103頁），而上開記錄係被告所載註之事實，並為被告在
      本院前審供明在卷（見更(一)卷第37頁），堪認屬實。又依
      上開被告之標會紀錄，丙、丁、戊、己會之第一標會日分
      別記載為83年3月20日、83年5月15日、84年4月1日、84年
      10月25日，惟被告自承前一月即起會，並收取會頭錢屬實
      ，業據被告在本院前審供承在卷（見更(一)卷第37頁），顯
      見被告起會日，均應提前一月，上開記載日期應係會員開
      始標會日，附此敘明。
    (二)被告雖辯稱其曾得陳貴蘭同意以陳貴蘭、丁○○、丙○○
      三人名義借標，並提出以陳貴蘭名義出具之84年10月15日
      同意書一紙資為佐証（分見上訴卷一第107頁）；並稱關
      於丙會陳貴蘭、丁○○、丙○○母女三人共六會之冒標情
      形，87年2月18日之補充告訴理由狀及證人丁○○所陳前
      後不符等語（見本院卷第75至76頁）。經查：
      1.告訴人陳貴蘭、證人丁○○分別於原審偵審及本院前審
        審理時均否認曾同意被告借標（見偵查卷第182頁反面
        、原審卷第20、45、66頁、上訴卷一第168頁），而被
        告所提上開陳貴蘭84年10月15日出具之同意書，經憲兵
        司令部刑事鑑識中心鑑定認該同意書「陳貴蘭」簽名字
        跡係抄印摹擬自85年11月20日收據上「陳貴蘭」簽名字
        跡，有該中心88年2月9日88綱得字第01641號鑑驗通知
        書可佐（見上訴卷一第190頁），是該同意書顯係偽造
        無疑，自無被告所辯陳貴蘭同意借標其事。
      2.而關於丙會部分，雖依87年2月18日之補充告訴理由狀
        所載：「我們（即陳貴蘭母女三人）共上六會，其中丙○○於83、年5月20日、及84年4月20日得標，其他四會
        未標，可是在己○女士的內帳我們的會在84年8月20日
        、84年9月20日、84年10月20日、85年8月20日已得標，
        然我們真正得標的日期為85年8月20日、85年10月20日
        、85年11月20日、85年12月20日，我親自到新店中興路
        標得，其中有一會全未得到會款，之前得標的會款兩張
        退票」（見原審卷第68頁反面、69頁），又於88年8 月
        30日刑事陳述狀載稱：「丙會.... 陳貴蘭、丁○○、
        丙○○等人共跟六會，其中一會被冒標」（見上訴卷二
        第108頁），另證人丁○○於原審審理時稱：標五會，
        四會有拿到錢，一會五十幾萬沒拿到，一會尚未標」（
        見原審卷第52頁），又於本院前審審理時改稱：「85
        年8月20日陳貴蘭沒有標，應屬活會」（見上訴卷二第
        113頁）、「我們標三會，會快完時，我有去參加抽籤
        開標」、「丙會前面我們已經標走五會，但是有二會是
        後來的，被告的支票退票，這會次抽籤的」、「我們抽
        到三會，他給我們二會錢，所以一共標是五會」（見上
        更(一)卷第40頁）等語，雖前後不同，但查：被告因將倒
        會，於85年10月間通知尚未標會之丙會活會會員以抽籤
        之方式決定得標順序時，告知告訴人陳貴蘭、丁○○、
        丙○○母女三人所參加之六會尚有三個活會參加抽籤，
        並抽得85年10月、11月、12月等三個月得標之事實，為
        被告在本院前審供承甚明（見更(一)卷第41頁），然查上
        開丙會標會紀錄，陳貴蘭母女之六會，已有五個得標會
        之死會紀錄，分別為：83年5月20日、84年4月20日、84
        年8月20日、84年10月20日及85年8月20日（見偵查卷第
        11至12頁），顯見陳貴蘭母女三人之丙會部分，其中兩
        會確遭人冒標，亦核與被告前開自白：我有標他們的會
        等語相符，從而，依證人丁○○所述：我姐丙○○已標
        二會（應係83年5月20日、84年4月20日兩會），84年10
        月我們又標一會（應係84年10月20日）（見上更(一)卷第
        41頁），則所剩之84年8月20日（編號18號）陳貴蘭以3
        600元得標（即附表一），85年8月20日陳貴蘭名義（編
        號30號）（即附表二）得標6000元，顯係被告冒標無誤
        ，被告上開所辯否認冒標陳貴蘭母女丙會部分云云，不
        足採信。至證人丁○○上開前後所陳不符部分，或因時
        間久遠而記憶模糊，自難執為被告有利之認定。
    (三)被告雖又辯稱其曾得告訴人楊美容同意以其個人名義借標
　　　，並提出於94年4月23日作成載有「因第17會開標時，會
  　　員高寶玉未經會員楊美容同意，以楊美容名義得標一事，
    　經會首己○與會員楊美容確認後，會員楊美容未請會員高
      寶玉代標，並同意順延第二順位會員得標」之收據一紙為
      佐（見本院卷第82頁）。惟查：告訴人遭冒標之85年8月1
      日戊會第17標，已經告訴人楊美容陳述明確，被告則於本
      院前審供稱：「（問：有寫8月1日標 (第17標)？）我有
      向他借」（見上訴卷一第35頁），然於本院卻又提出上開
      收據以示該會係遭會員高寶玉代標，非僅前後不一，且被
      告於本院前審提出於88年7月13日作成載有「會員楊美容
      願意讓會首以分期方式償還所借標的會金」之和解書（見
      上訴卷二第155頁），如告訴人楊美容之活會係遭高寶玉
      代標，則何以上開88年7月13日作成之和解書竟記載被告
      願以分期方式償還所借標之會金？顯然上開收據與和解書
      內容自相矛盾，已難採信。又，告訴人楊美容於原審偵審
      及本院審理時均否認曾同意被告借標（見偵查卷第183頁
      反面、原審卷第45、66頁、本院卷第91頁），告訴人楊美
      容並於本院審理時陳稱：「（問：94年4月23日的時候你
      為何會在單子上簽名？）當時被告冒標我的會，我沒有錢
      ，被告給我5000元，所以我簽名」、「（問：94年4月23
      日你簽單子，會首是否告訴你有一個會員高寶玉用你的名
      義去標會？）當時被告沒有告訴我，是被告自己標的」、
      「（問：當天為什麼沒有看清楚就簽名？）被告知道我不
      認識字，因為被告有拿5000元給我，我認為我有拿人家錢
      就要簽名」（見本院卷第91頁）等語，而被告已於本院前
      審審理時自承確有冒標楊美容之活會，已如前述，是被告
      上開所辯徵得楊美容同意借標或係案外人高寶玉代標云云
      ，均不足採信。
    (四)另被告供稱標單已丟棄（見上訴卷二第40頁反面），又於
      本院前審稱：標會不一定會寫他們的名字（見更(一)卷第20
      頁），又辯稱：我承認我標他們的會，我標貴蘭、美蓉、
  　　玉華、玉惠的會，只有寫金額，沒有寫姓名，我替別人標
    　時不一定寫名字（見更(一)卷第22、39頁），惟被告已於本
      院前審審理時自承：「標單上有寫名字及標息」（見上訴
      卷二第40頁反面）、「標會都是公開進行，我跟會員說要
      寫名字」（見更(一)卷第22頁），核與告訴人楊美容及證人
      丁○○所陳：競標時要寫標單，要寫名字和金額，當場打
      開說出誰得標（見上訴卷一第33頁、34頁反面，上更(一)卷
      第23頁）等語相符，應可採信。況被告既供稱開標係公開
      進行，且被告既為冒標，則遭冒標之陳貴蘭、丁○○、丙○○、楊美容自不在現場，如被告冒標僅記載金額而未寫
      競標者姓名（名字），如何於眾目睽睽下開標取信於眾？
      顯與常理相悖，足見被告辯稱標單僅寫金額云云，係事後
      卸責之詞，不足採信。至於證人癸○○於本院前審稱：「
      （問：一定有寫標單？）只有寫錢，沒有名字，我寫錢及
      我名（見上訴卷一第36頁），又稱：標單有寫金額，不一
      定有寫名字，但是要註明是何人寫的標單，如果有人打電
    　話來委託己○標會，他就會幫忙寫標單名字及金額（見上
      更(一)卷第37頁），其所陳非僅前後不同，且與一般標會標
　　　單均會記載姓名、標息金額之一般經驗不符，尚難採信。
　　(五)綜上所述，被告所辯各節均不足採，本件罪証明確，被告
  　　確有事實欄所載10次冒標及詐欺之犯行，堪以認定。
二、按民間互助會於標單上填明競標人之姓名及利息金額，依民
    間習慣，即足以表示出標人願出之利息，該標單自屬刑法第
    220條第1項所稱以文書論之文書。被告假冒陳貴蘭、丁○○
    、丙○○、楊美容名義填寫會單，據以行使參與競標而得標
    ，使不知情之互助會員陷於錯誤，如數交付款項，自足以生
    損害於被冒標之陳貴蘭、丁○○、丙○○、辛○○及其他活
    會會員。核被告所為，係犯刑法第339條第1項詐欺取財罪及
    刑法第216條、第210條、第220條第1項之行使偽造私文書罪
    。被告偽造陳貴蘭、丁○○、丙○○、楊美容簽名，為偽造
    文書之部分行為，不另論罪。而於偽造私文書後復持以行使
    ，偽造之低度行為，應為行使之高度行為所吸收，僅論以行
    使之罪。被告之一個冒標行為，詐騙會員多人，為同種想像
    競合犯規定，應從一重處斷。被告先後多次詐欺取財及行使
    偽造私文書犯行，時間緊接，犯罪構成要件相同，顯係基於
    概括犯意為之，應依連續犯規定各論以一罪。被告所犯詐欺
    取財及行使偽造私文書二罪間，有方法結果之牽連關係，應
    從較重之行使偽造私文書罪論處。
三、原審予以論罪科刑，固非無見。惟查：(一)原判決事實欄誤認
    各會起會時間，係為會員開始標會日，實際起會日均應各提
    前一月，且原判決未予認定冒標時間、詐騙金額；(二)又誤認
    被告亦冒標82年2月19日起會（即下述甲會）及82年12月5日
    起會（即下述乙會）之會款及參與壬○○互助會部分亦構成
    詐欺（此部分均詳見後述），均有未洽。被告上訴否認犯罪
    ，固無足採，然原判決既有可議，即屬無可維持，應由本院
    予以撤銷改判。爰審酌被告素無前科及犯罪之動機、目的、
    手段、詐騙之金額龐大、犯後仍飾詞圖卸，及其對於部分被
    害人已達成和解並清償部分欠款（和解書見上訴卷二第136-
    147、159、173、181、196-199頁；和解明細表見上訴卷二
    第188-190頁；匯款單見上訴卷二第153-154、158、161 -
    164、166-168、181-187頁；現金袋掛號清償陳貴蘭欠款之
    存根見上訴卷二第174-180頁；開立本票清償楊美容欠款存
    根見上訴卷二第157頁），其中有部分係以一成與被害人達
    成和解，有部分係按月攤還5000元（經查並未依約按月清償
    ），其給付之賠償金與被害人所受之損害並不相當，於本院
    審理期間復與被害人丁○○、子○○、乙○○、庚○○、羅
    崑松、甲○○等人已達成和解，清償子○○、乙○○、庚○○、羅崑松共56萬4千元，清償丁○○10萬元，給付甲○○
    面額30萬元支票一紙以為清償（和解書見本院卷第158、159
    、164頁），但仍有6名被害人尚未達和解（見本院卷第154
    頁）等一切情狀，量處有期徒刑壹年捌月。又被告持以冒標
    之標單，已丟棄而滅失，業據被告陳明在卷，參諸一般民間
    標會均未保留標單之慣例，被告所供此節應可採信，故不另
    諭知沒收，附此敘明。
四、公訴意旨另以：(一)被告己○基於意圖為自己不法所有之概括
    犯意，於82年2月19日（起訴書誤載為82年3月9日）起會，
    約定每會1萬元，每月19日開標，採內標制，募得會員含會
    首共52人（下稱甲會）。又於82年12月5日（起訴書誤載為
    83年1月5日）起會，約定每會金額1萬元，每月5日開標，採
    內標制，募得會員含會首共53人（下稱乙會）。再伺機多次
    冒用會員陳貴蘭、楊美容等人名義，偽造標單標得會款，足
    以生損害於前開被冒標人及其他會員。(二)被告己○以自己、
    女兒張瓊雯名義參加壬○○任會首自84年9月20日起之互助
    會，每會1萬元，己○並經戊○○同意，於第1、2、4次標得
    壬○○起會之會款共詐得9400多萬元。因指被告己○涉犯刑
    法第339條第1項之詐欺取財罪及刑法第216條、第210條、第
    220條之偽造文書罪云云。經查：
    (一)訊據被告否認有冒標甲會、乙會之情形，查檢察官起訴均
      未具體指訴被告該甲乙兩會究竟伊係冒標何人會款，起訴
      已嫌無據，又楊美容雖指訴被告冒標，但指係每月1日開
      標（即戊會）遭冒標（見上訴卷一第第34頁反面、35頁）
      ，是本件尚乏證據足證被告有冒標甲乙兩會之事實。
    (二)訊據被告己○固不否認得標壬○○會款一事，惟堅決否認
      有詐欺犯行，辯稱伊以自己、女兒、戊○○名義得標，係
      得壬○○．戊○○二人同意，未繼續付會款，係因週轉不
      靈等語。查証人戊○○証稱：「己○有一會要我借他標，
      我有同意，當初說好借標一會，而以後會款她要負責...
      當時是說我的活會和她活會互調。當天標會時，我和己○
      在壬○○家，當面告訴壬○○。」（見上訴卷二第49頁）
      。告訴人壬○○亦供承：「戊○○和被告己○告訴我互換
      活會時，我有告訴他們，他們講好就好。」（見上訴卷二
      第49頁反面），足見告訴人壬○○對被告己○歷次得標名
      義均知悉，自無施用詐術情形。且依告訴人所稱，被告3
      次得標時間分別為84年9月20日、同年10月20日、同年12
      月5日，被告繳交會款迄86年1月，共計繳交21會死會會款
      ，果被告意欲詐欺，何須於得標後繳交死會會款多達21次
      ？從而被告辯稱因經濟困難，致無力續付會款一節，應非
      虛言，尚難僅憑被告未續繳會款而逕認此部份有何詐欺犯
      行。
    (三)此外，公訴人不能提出其他足資證明上揭被告犯罪事實之
      積極證據或證明方法，即屬不能證明被告此部分犯罪。惟
      公訴人認此部分與前揭論罪科刑部分有連續犯之裁判上一
      罪關係，故不另為無罪之諭知，併予敘明。
據上論斷，應依刑事訴訟法第369條第1項前段、第364條、第299
條第1項前段、刑法第55條、第56條、第216條、第210條、第220
條第1項，第339條第1項，罰金罰鍰提高標準條例第1條，判決如
主文。
本案經檢察官蔡薰慧到庭執行職務。
中　　　華　　　民　　　國　   94   　年   10　月  7   日
                        刑事第十五庭　審判長法官 蔡永昌
                                    　　　　法官 張正亞
　                                  　　　　法官 陳榮和
以上正本證明與原本無異。
如不服本判決，應於收受送達後十日內向本院提出上訴書狀，其
未敘述上訴之理由者並得於提起上訴後十日內向本院補提理由書
（均須按他造當事人之人數附繕本）。
                                          書記官 劉麗芬
中　　華　　民　　國　 094　　年　　10　　月　　11　　日
附錄：本案論罪科刑法條全文
中華民國刑法第216條
 (行使偽造變造或登載不實之文書罪)
行使第210條至第215條之文書者，依偽造、變造文書或登載不實
事項或使登載不實事項之規定處斷。
中華民國刑法第210條
 (偽造變造私文書罪)
偽造、變造私文書，足以生損害於公眾或他人者，處5年以下有
期徒刑。
中華民國刑法第220條
在紙上或物品上之文字、符號、圖畫、照像，依習慣或特約，足
以為表示其用意之證明者，關於本章及本章以外各罪，以文書論
。
錄音、錄影或電磁紀錄，藉機器或電腦之處理所顯示之聲音、影
像或符號，足以為表示其用意之證明者，亦同。
稱電磁紀錄，指以電子、磁性或其他無法以人之知覺直接認識之
方式所製成之紀錄，而供電腦處理之用者。
中華民國刑法第339條
 (普通詐欺罪)
意圖為自己或第3人不法之所有，以詐術使人將本人或第3人之物
交付者，處五年以下有期徒刑、拘役或科或併科1000元以下罰金
。
以前項方法得財產上不法之利益或使第3人得之者，亦同。
前二項之未遂犯罰之。
附表總表
一、丙會
83年2月20日起會，每會2萬元。會員計37人，含會首38人，共冒
R二次如下:
1.84年8月20日以陳貴蘭名義第一次冒標，標金3600元，詐欺會
  員計20人，詐欺金額共計新台幣（下同）328000元（詳如附表
  一）
2.85年8月20日第二次以陳貴蘭名義第二次冒標，標金6000元，
  詐欺會員計8人，詐欺金額共計112000元 （詳如附表二）
二、丁會
83年4月15日起會，每會l萬元。會員計51人，含會首52人，共冒
標二次如下:
1.84年10月15日以陳貴蘭名義第一次冒標，標金3600元。詐欺會
  員計34人，詐欺金額共計217600元 （詳如附表三）
2.84年11月15日以陳貴蘭名義第二次冒標，標金3800元，詐欺會
  員計34人，詐欺金額共計210800元（詳如附表四）
三、戊會
84年3月1日起會，每會2萬元。會員計30人，含會首31人。85年8
月1日以楊美容名義冒標，標金6000元，詐欺會員計14人，詐欺
金額共計196000元（詳如附表五）
四、己會
84年9月25日起會，每會1萬元。會員計46人，含會首47人，共冒
標5次如下：
1.84年10月25日以陳貴蘭名義第一次冒標，標金2800元，詐欺會
 員計46人，詐欺金額共計331200元 （詳如附表六）
2.84年12月25日以丁○○名義第二次冒標，標金3500元，詐欺會
  員計45人，詐欺金額共計292500元 （詳如附表七）
3.85年5月25日以陳貴蘭名義第三次冒標，標金4000元，詐欺會
  員計41人，詐欺金額共計246000元（詳如附表八）
4.85年6月25日以丙○○名義第四次冒標，標金4000元，詐欺會
  員計41人，詐欺金額共計246000元（詳如附表九）
5.85年7月25日以丙○○名義第五次冒標，標金4000元，詐欺會
  員計41人，詐欺金額共計246000元（詳如附表十）
